臺灣高雄地方法院交通事件裁定　　　95年度交聲更一字第19號
原處分機關　高雄市政府
異　議　人　甲○○
上列異議人即受處分人因違反道路交通管理處罰條例案件，對於
高雄市政府民國95年8 月8 日所為之處分（處分案號：高市府交
裁字第32-B00000000號）聲明異議，本院於民國95年10月12日以
95年度交聲字第575 號裁定後，異議人提起抗告，經臺灣高等法
院高雄分院於民國95年12月4 日以95年度交抗字第162 號撤銷原
裁定，並發回更為審理，本院裁定如下：
    主  文
原處分撤銷。
甲○○汽車所有人，牌照借供他車使用，處罰鍰新臺幣捌仟柒佰
元，並吊銷牌照。
    理  由
一、本件聲明異議意旨略以：異議人即受處分人甲○○前因高雄
    市政府警察局以高市警交相字第BH0000000 號舉發違規通知
    單舉發伊於民國95年1 月3 日11時2 分在高雄市○○○路「
    不依順行方向停車」，因所附車輛違規照片並非所有之車牌
    號碼XL-6921 號自用小客車，經向高雄市政府提出陳述後，
    由舉發單位查明該車廠牌、車型、顏色確與伊所有上開自用
    小客車登記資料不符而由高雄市政府依查證事實裁處免罰；
    迨至95年3 月，異議人始再收到警方舉發異議人使用註銷之
    牌照行駛及牌照借供他車使用之違規通知單，其上所載違規
    時間、地點及告發執行人均與前次逕行舉發相同，是警方舉
    發程序顯然為掩蓋先次草率開單舉發，未經查證而與事實不
    符。爰聲明異議，請求撤銷原裁決等語。
二、按道路交通管理處罰條例本質上係屬行政罰而非刑罰，該條
    例本身雖未設有法律變更比較之規定。惟94年2 月5 日公布
    施行之行政罰法，係屬行政罰之基本法，而道路主管機關依
    據道路交通管理處罰條例規定，對於人民因違反該條例所定
    之行政法上義務所為之罰鍰、吊扣駕駛執照等裁罰，自屬行
    政罰之一種，而有行政罰法規定之適用。準此，道路交通管
    理處罰條例修正者，主管機關當依行政罰法第5 條規定：「
    行為後法律或自治條例有變更者，適用行政機關最初裁處時
    之法律或自治條例。但裁處前之法律或自治條例有利於受處
    罰者，適用最有利於受處罰者之規定。」所揭櫫之「從新從
    輕原則」，比較修正前後道路交通管理處罰條例定之。查道
    路交通管理處罰條例於94年12月28日修正，於95年7 月1 日
    施行，修正前後之道路交通管理處罰條例法第12條第1 項第
    4 、5 款：汽車有使用吊銷、註銷之牌照行駛；牌照借供他
    車使用或使用他車牌照行駛之行為，處汽車所有人新台幣（
    下同）3,600 元以上10,800元以下罰鍰，並禁止其行駛；同
    條例第12條第2 項，有上開第4 款行為之牌照扣繳之，第5
    款之牌照吊銷之等規定，除修正後將原有：汽車（行駛）有
    「左列」情形之一者…之文字，因應改採橫式書寫方式之原
    則，而改為：汽車（行駛）有「下列」情形之一者…外，餘
    均無改變，上開部分適用新法、舊法對異議人並無不同。惟
    舊法第85條規定：「本條例關於車輛所有人之處罰，如應歸
    責於運送人，租用人或使用人，亦適用之。本條例關於車輛
    所有人之處罰，如應歸責於車輛駕駛人者，處罰車輛駕駛人
    。本條例關於車輛駕駛人之處罰，如應歸責於車輛所有人者
    ，處罰車輛所有人。本條例關於車輛所有人之處罰，其為吊
    扣或吊銷車輛牌照者，不因處分後該車輛所有權移轉、質押
    、租賃他人或租賃關係終止而免於執行。」，然新法則修正
    為：「本條例之處罰，受舉發違反道路交通管理事件之受處
    罰人，認為受舉發之違規行為應歸責他人者，應於舉發違反
    道路交通管理事件通知單應到案日期前，檢附相關證據及應
    歸責人相關證明文件，向處罰機關告知應歸責人，處罰機關
    應即另行通知應歸責人到案依法處理。逾期未依規定辦理者
    ，仍依本條例各該違反條款規定處罰。本條例之處罰，其為
    吊扣或吊銷車輛牌照者，不因處分後該車輛所有權移轉、質
    押、租賃他人或租賃關係終止而免於執行。本條例規定沒入
    之物，不問屬於受處罰人與否，沒入之。依本條例規定逕行
    舉發或同時併處罰其他人之案件，推定受逕行舉發人或該其
    他人有過失。」。是應受處罰之汽車所有人，若認為違規行
    為應歸責於車輛駕駛人時，依舊法並無明文規定應提出相關
    證據、應歸責人之證明文件，亦無逾期未辦理即仍應受處罰
    之規定，然依新法，汽車所有人必須於舉發違反道路交通管
    理事件通知單應到案日期前，檢附相關證據、應歸責人相關
    證明文件向處罰機關告知應歸責人，始有可能免責，且逾期
    未辦理則仍應受罰，並尚有推定過失之不利益。是以，適用
    新法對於異議人欲主張自己不可歸責時，在要件及程序上均
    較為嚴格，故本件應適用舊法即修正前之道路交通管理處罰
    條例，對於異議人較為有利，合先敘明。
三、經查：
  (一)車牌號碼XL-6921 號之車牌為異議人所有，並於86年9 月1
    日因逾期檢驗而經註銷，有卷附車號查詢汽車車籍、車籍作
    業系統查詢認可資料及汽車異動資料各1 份附卷可參。而異
    議人所有上開車牌於95年1 月3 日11時2 分在高雄市○○○
    路懸掛於與該車牌登記車輛之車型、顏色均不符之其他車輛
    上，有高雄市政府警察局95年3 月3 日高市警交字第BO0000
    000 號舉發違反道路交通管理事件通知單及所附違規照片1
    張、高雄市○○○○○道路交通管理事件不服裁決聲明移送
    書、高雄市政府警察交通大隊95年3 月10日高市警交三第09
    50004168號函文在卷可證，異議人並於95年2 月24日向高雄
    市鹽埕分局申報上開車牌遺失，亦有鹽埕分局車牌遺失證明
    單、調查筆錄各1份在卷可佐，此部分事實均堪認定。
  (二)次按，道路交通管理處罰條例第12條第1 項第4 款科處使用
    註銷之牌照行駛之汽車所有人罰鍰之規定，依其文義解釋，
    裁處罰鍰之對象應係懸掛該註銷車牌於車輛上使用之汽車所
    有人，而非擁有該註銷車牌之汽車所有人甚明，而觀諸卷附
    違規照片所示前揭時、地懸掛上開經註銷汽車牌照之違規車
    輛為顏色藍色之福特廠牌自用小客車，顯非異議人所有車牌
    號碼XL-6921 號所登記顏色為灰色、克雷斯勒（CHRYSLER）
    廠牌之自用小客車，此有高雄市政府警察局95年9 月25日高
    市警交字第0950063544號函及所附高雄市政府交通大隊案件
    影像查詢明細表中彩色列印違規照片、車號查詢汽車車籍、
    車籍作業系統查詢認可資料各1 份在卷可證，又異議人除本
    件被舉發車輛外，並無其他車輛登記為其所有，有本院之刑
    事案件電話紀錄查詢表1 張附卷可按，而證人即當日舉發違
    規之員警曾和興於本院調查中結證稱：當時是拍照後逕行舉
    發，並無看到也未去找該藍色福特廠牌自用小客車之駕駛人
    等語（本院卷96年3 月12日訊問筆錄第2 頁），是於此既無
    證據可資證明該違規使用註銷車牌之福特廠牌自用小客車之
    汽車所有人即為本件異議人，原處分遽依道路交通管理處罰
    條例第12條第1 項第4 款、同條第2 項之規定，科處異議人
    10,800元罰鍰並扣繳該牌照，自有未恰，異議人此部分之異
    議為有理由，此部分之處分應予撤銷。
  (三)再按，交通勤務警察或依法令執行交通稽查任務人員，開單
    舉發違反道路交通管理處罰條例所列之違規事實，經公路主
    管機關或警察機關所為之裁決處罰，本質上為行政處分，係
    公務員基於職務上權力，依法就特定之具體事件所為，並具
    有公法上效果之單方行政行為。而根據公務員為公法上行為
    具有公信力之原則，該行政處分當可被推定為真正，且其據
    以依法處分之事實認定，亦應可推定為正確無誤，故本此公
    信原則，立法者乃賦予行政機關違反道路交通事件統一裁罰
    基準及處理細則等相關規定，使交通勤務警察或依法令執行
    交通稽查任務人員得當機處分，以達成維護交通秩序及公共
    安全之行政目的。反之，若謂公務員之一切行政行為，均需
    預留充分之證據，以證明其所認定之事實為真，則國家行政
    勢必受到相當程度之阻礙，而且相關行政目的亦難以順利達
    成，故刑事訴訟法中就犯罪證據有關之規定，與屬於行政秩
    序罰之交通違規裁罰本旨不相符合之部分，自不在得以準用
    之列。從而，交通違規行政爭訟之舉證責任原理，應非如刑
    事案件中，必須超越任何合理懷疑，始可為有罪判決之嚴格
    證明程度，而係應與民事訴訟之舉證責任原理相類似，亦即
    ，基本上應就行政機關與人民所各自主張有利於己之事實，
    分配其應盡之舉證責任，而非逕予適用刑事訴訟法上之「無
    罪推定」原則，此觀諸行政訴訟法第136 條，規定行政訴訟
    程式準用民事訴訟法第277 條舉證責任分配原則之立法意旨
    ，即可明瞭。而異議人固提出鹽埕分局車牌遺失證明單1 紙
    辯稱：伊所有車牌號碼XL-6921 號之車輛於86、87年間即已
    遺失，當時伊有去五福四路派出所報案，事後收到本案罰單
    ，因為伊已遺失該次之報案通知單，乃至五福四路派出所重
    新報案，警方本來不願受理後來才讓伊辦理車牌遺失報案云
    云，惟證人即受理遺失車牌報案之員警陳志全於本院調查中
    結證稱：伊受理時並無印象異議人有表示之前曾報過失竊案
    件，因為資料遺失重新報案之情，如果是86、87年間的報案
    資料，伊可從警政署終端機調閱以前的報案資料，如果異議
    人之前有報案而只是報案四聯單遺失，伊調閱終端機資料後
    ，可以補單，然本件伊於95年2 月24日16時27分輸入電腦資
    料，查出之前並無報案紀錄，所以當天才讓異議人報案，至
    於為何僅報車牌遺失，伊已無印象等語（同上筆錄第5 頁）
    ，證人曾和興則證稱：伊係值勤時發現該違規車輛而拍照逕
    行舉發，異議人陳情後伊改開第二張罰單，異議人曾打電話
    來溝通說為何第一張已經撤銷又開第二張，異議人當時並未
    表示其車子之前就已遺失，只是爭執為何又開第二張罰單，
    一般伊查到車牌遭冒用的情況通常是在車輛遺失後2 、3 年
    內發生，很少超過5 年以上等語（同上筆錄第2 、3 頁）。
    而證人陳志全、曾和興與異議人並不認識而無怨隙，自無故
    為不實證言之理，渠等本於職務上所承辦案件之過程所為之
    證述自屬真實可採。又異議人於95年8 月25日自書之異議聲
    明書中並無一語提及上開車號XL-6921 號車輛早已遺失乙情
    ，有異議聲明書在卷可佐（95年度交聲字第575 號卷第3 頁
    ），則異議人之車輛若果於86、87年間即已遺失，衡情異議
    人在對第二張罰單提出陳情時，應會極力強調此情，以證明
    上開車牌顯係遭人冒用，然異議人自陳情之時迄至前審提出
    聲明異議時，均未提及車輛已於86、87年間遺失之情，已有
    違經驗法則，且證人陳志全經查詢警政署終端機結果亦查無
    異議人曾於86、87年間申報上開車輛遺失之報案紀錄，而異
    議人於此復未能提出其他積極證據以實其說，是其所辯車輛
    早於86、87年間即已遺失云云自屬無據，不足採信。則以異
    議人當時係因逾期檢驗而遭註銷車牌，且於車輛遺失時亦未
    報警處理，更未於初次聲明異議時即說明車輛失竊之情，卻
    迄至95年1 月收受第一次逆向停車之罰單後，始向五福四路
    派出所申報車牌遺失（非車輛遺失）各節觀之，異議人嗣後
    於95年2 月24日申報車牌遺失應為事後規避裁罰之舉，應堪
    認定。今上開車號XL-6921 號之車牌既於異議人之管領之下
    而為他車所冒用，參酌行政罰法第7 條第1 項之規定，異議
    人就此因故意或過失所致之違反行政法上義務之行為，自仍
    應擔負其責。
四、綜上所述，異議人之異議為一部有理由，一部無理由。又異
    議人此一違反道路交通管理處罰條例第12條第1 項第5 款規
    定之行為，依同條第2 項之規定，並應吊銷車牌，然原處分
    機關卻為扣繳車牌之處分，亦有不當，應予撤銷。本院爰就
    異議人上開違規行為，依修正前道路交通管理處罰條例第12
    條第1 項第5 款、第2 項、違反道路交通管理事件統一裁罰
    基準及處理細則第44條第1 項、違反道路交通管理事件統一
    裁罰基準表之規定，自為裁定如主文第2 項所示。
五、據上論斷，應依道路交通案件處理辦法第20條前段，裁定如
    主文。
中　　華　　民　　國　　96　　年　　3 　　月　　30　日
                     交通法庭  法　 官  郭宜芳
以上正本，係照原本作成，證明與原本無異。
如不服本裁定應於送達後5日內向本院提出抗告狀。
中　　華　　民　　國　　96　　年　　3 　　月　　30　日
                                書記官  陳素徵
